臺灣嘉義地方法院民事判決
109年度訴字第13號
原      告  温福縣  

訴訟代理人  邱創典律師
被      告  溫安國  

兼  上一人                      
訴訟代理人  温福典  
被      告  温家凱  
上  一  人
訴訟代理人  温明瀚  
            楊瓊雅律師
被      告  温添勝  
            温勝安  
            張石秋  
            朱劉素華
            林玉職  

            温朱阿花
上列當事人間請求分割共有物事件，本院於民國111年4月12日言
詞辯論終結，判決如下：     
    主  文
原告與被告溫安國、温家凱、温福典、温添勝、温朱阿花共有坐
落嘉義縣○○鄉○○○○段000000000000地號土地應合併分割如附圖所
示：代號甲１部分面積1,255平方公尺分歸被告溫安國取得；代號
乙１部分面積5,023平方公尺分歸被告温家凱取得；代號丙１部分
面積1,255平方公尺分歸被告温福典取得；代號丁１部分面積1,88
3平方公尺分歸被告温添勝取得；代號戊１部分面積1,883平方公
尺分歸被告温朱阿花取得。被告温家凱應補償原告之金額如附表
二編號1「找補情形」欄所示。
原告與被告温福典、温家凱、溫安國、温朱阿花、温勝安共有坐
落嘉義縣○○鄉○○○○段00地號土地應分割由被告温福典取得。被告
温福典應補償原告、被告温家凱、溫安國、温朱阿花、温勝安之
金額如附表二編號2「找補情形」欄所示。
原告與被告張石秋、温家凱、温福典、溫安國共有坐落嘉義縣○○
鄉○○○○段0000000000地號土地應合併分割如附圖所示：代號甲部
分面積1,000平方公尺分歸被告張石秋取得；代號乙部分面積1,1
03平方公尺分歸被告温家凱取得；代號丙部分面積1,000平方公
尺分歸被告温福典所有。被告温福典、温家凱各應補償原告、被
告溫安國、張石秋之金額如附表二編號3「找補情形」欄所示。
原告與被告温家凱、溫安國、温福典、林玉職、朱劉素華共有坐
落嘉義縣○○鄉○○○○段00000000000地號土地應合併分割如附圖所
示：代號甲２部分面積3,002平方公尺分歸被告温家凱取得；代號
乙２部分面積1,501平方公尺分歸被告溫安國、温福典共同取得，
並按應有部分各2分之1之比例維保持共有；代號丙２部分面積1,1
26平方公尺分歸被告林玉職取得；代號丁２部分面積1,126平方公
尺分歸被告朱劉素華取得。被告温家凱應補償原告之金額如附表
二編號4「找補情形」欄所示。
訴訟費用由兩造按如附表三所示訴訟費用負擔比例負擔。
    事實及理由
壹、程序方面
一、按訴訟繫屬中為訴訟標的之法律關係，雖移轉於第三人，於
    訴訟無影響。前項情形，第三人經兩造同意，得聲請代移轉
    之當事人承當訴訟。原告於判決確定前，得撤回訴之全部或
    一部。但被告已為本案之言詞辯論者，應得其同意。訴之撤
    回應以書狀為之。但於期日，得以言詞向法院或受命法官為
    之。民事訴訟法第254條第1項、第2項前段、第262條第1項
    、第2項分別定有明文。查原告起訴時原以温福典、温家凱
    、溫安國、温添勝、温勝安、張石秋、朱劉素華、江清福、
    林玉職、温福良為被告，請求裁判分割如附表一所示之土地
    及坐落嘉義縣○○鄉○○○○段0000000000地號土地（下稱13之8
    、63之39地號土地）。嗣於民國111年4月12日，原告當庭以
    言詞方式撤回關於13之8、63之39地號土地部分之訴訟（見
    本院卷二第148頁），其中江清福僅係63之39地號土地共有
    人之一，亦即原告對江清福之訴訟撤回。又於本件訴訟進行
    中，温福良將所有如附表一編號1至4所示土地之應有部分，
    以夫妻贈與為原因，移轉所有權登記給温朱阿花，此有土地
    登記第一類謄本附卷可稽（見本院卷一第381至395頁），温
    朱阿花遂於111年4月12日當庭以言詞方式聲請承當温福良部
    分之訴訟（見本院卷二第148頁）。經核，原告所為訴之撤
    回，業據到庭被告表示同意，温朱阿花所為承當訴訟之聲請
    ，亦據原告及其他到庭被告表示同意（見本院卷二第148頁
    ），揆諸前揭規定，並無不合，應予准許。
二、被告温添勝、温勝安、張石秋、朱劉素華、林玉職經合法通
    知，未於言詞辯論期日到場，核無民事訴訟法第386條所列
    各款情形，爰依原告聲請，由其一造辯論而為判決。
貳、實體方面
一、原告主張：
　㈠如附表一所示之土地，其共有人及應有部分比例如附表一所
    示，本件並無不能分割或以契約定有不分割之期限，因兩造
    無法達成分割協議，原告爰依民法第823條第1項規定，請求
    裁判分割。原告同意被告温家凱之分割方案，找補金額以每
    平方公尺新臺幣（下同）59元為補償依據。
　㈡並聲明：
　  ⒈如附表一所示之土地准予分割，分割方案同被告温家凱之
      分割方案。
　  ⒉訴訟費用由兩造按應有部分比例負擔。　
二、被告方面：　　
  ㈠被告温家凱略以：同意分割。被告溫家凱主張之分割方案為
    ：⒈如附表一編號5、6所示之土地合併分割如嘉義縣竹崎地
    政事務所（下稱竹崎地政）111年1月25日土地複丈成果圖（
    下稱附圖）所示，代號甲部分面積1,000平方公尺分歸被告
    張石秋所有、代號乙部分面積1,103平方公尺分歸被告温家
    凱所有、代號丙部分面積1,000平方公尺分歸被告温福典所
    有，各共有人分得面積增減部分找補金額如附表二編號3「
    備註」欄所示；⒉如附表一編號1至3所示之土地合併分割如
    附圖所示，代號甲１部分面積1,255平方公尺分歸被告溫安國
    所有、代號乙１部分面積5,023平方公尺分歸被告温家凱所有
    、代號丙１部分面積1,255平方公尺分歸被告温福典所有、代
    號丁１部分面積1,883平方公尺分歸被告温添勝所有、代號戊
    １部分面積1,883平方公尺分歸被告温朱阿花所有，各共有人
    分得面積增減部分找補金額如附表二編號1「備註、找補情
    形」欄所示；⒊如附表一編號7、8所示之土地合併分割如附
    圖所示，代號甲２部分面積3,002平方公尺分歸被告温家凱所
    有、代號乙２部分面積1,501平方公尺分歸被告溫安國、温福
    典所有、代號丙２部分面積1,126平方公尺分歸被告林玉職所
    有、代號丁２部分面積1,126平方公尺分歸被告朱劉素華所有
    ，各共有人分得面積增減部分找補金額如附表二編號4「備
    註、找補情形」欄所示；⒋如附表一編號4所示之土地准予分
    割為被告温福典單獨所有，各共有人分得面積增減部分找補
    金額如附表二編號2「備註」欄所示。關於找補金額部分，
    依照公告地價每平方公尺59元為補償依據；另經竹崎地政複
    丈測量後，附表一編號1所示土地之實際面積為3,229平方公
    尺、編號5所示土地之實際面積為2,792平方公尺、編號7所
    示土地之實際面積為5,281平方公尺、編號8所示土地之實際
    面積為1,474平方公尺。
  ㈡被告温福典、溫安國略以：同意分割，同意被告温家凱之分
    割方案，找補金額部分，同意以每平方公尺59元為補償依據
    。另如附表一編號4所示之土地為農牧用地，目前為自來水
    公司規劃為加壓站預定地，被告温福典偕同村長向自來水公
    司申請自來水加壓站使用，又依據竹崎地政函覆本院結果，
    被告温勝安、温朱阿花就該土地因不得分割為單獨所有，應
    保持共有，故該土地應分割由被告温福典單獨所有，被告温
    福典再以金錢找補。
  ㈢被告温朱阿花略以：同意分割。關於找補金額部分，同意以
    每平方公尺59元為補償依據
  ㈣被告温添勝雖未於言詞辯論期日到場，惟曾出具同意書表示
    就持分找補部分，願以每平方公尺59元為補償依據（見本院
    卷一第423頁）。
  ㈤被告温勝安、張石秋、朱劉素華、林玉職未於言詞辯論期日
    到場，亦未提出書狀作何聲明或陳述。
三、按各共有人，除法令另有規定外，得隨時請求分割共有物。
    但因物之使用目的不能分割或契約訂有不分割之期限者，不
    在此限。又共有物之分割，依共有人協議之方法行之。共有
    物分割之方法不能協議決定，或於協議決定後因消滅時效完
    成經共有人拒絕履行者，法院得因任何共有人之請求，命為
    下列之分配：㈠以原物分配於各共有人。但各共有人均受原
    物之分配顯有困難者，得將原物分配於部分共有人。㈡原物
    分配顯有困難時，得變賣共有物，以價金分配於各共有人；
    或以原物之一部分分配於各共有人，他部分變賣，以價金分
    配於各共有人。以原物為分配時，因共有人之利益或其他必
    要情形，得就共有物之一部分仍維持共有。共有人相同之數
    不動產，除法令另有規定外，共有人得請求合併分割。民法
    第823條第1項、第824條第1、2、4、5項分別定有明文。經
    查如附表一所示土地為林業用地或農牧用地，為如附表一所
    示之共有人所共有，各共有人之應有部分如附表一所示。其
    中如附表一編號1至3所示土地共有人均相同、編號5至6所示
    土地共有人均相同、編號7至8所示土地共有人均相同。且兩
    造無法達成分割協議，暨如附表一所示土地無因物之使用目
    的不能分割或契約訂有不分割之期限，有如附表一所示土地
    登記謄本附卷可稽，復經本院勘驗現場查明屬實，有勘驗筆
    錄1份附卷足憑。從而，原告訴請分割如附表一所示土地，
    洵屬有據。
四、復按土地所有權及其面積，以登記為準，登記之面積如與實際測量所得之面積不符，於共有人間無爭執者，法院固得於地政機關辦理更正登記完畢後，為分割共有物之判決，或逕依原告請求，參考地政機關實測所得之面積判決分割，並於理由欄敘明面積不符情節，待該判決確定後，由當事人持向地政機關聲請一併為更正及分割登記，均毋庸由原告追加聲明，請求更正共有土地之面積後始為判決分割（最高法院93年度台上字第1635號裁判意旨參照）。經查，經竹崎地政複丈測量後，如附表一編號1所示土地之實際面積為3,229平方公尺（登記面積為3,365平方公尺）、編號5所示土地之實際面積為2,792平方公尺（登記面積為2,833平方公尺）、編號7所示土地之實際面積為5,281平方公尺（登記面積為5,349平方公尺）、編號8所示土地之實際面積為1,474平方公尺（登記面積為1,504平方公尺），有土地登記謄本、竹崎地政111年1月26日竹地法字第1100039300號函及所附之土地複丈成果圖備註欄可憑（見本院卷一第13、33、41、51頁、卷二第55至59頁），爰以實際面積為分割裁判。
五、至分割方法，本院斟酌如次：
  ㈠如附表一所示土地為林業用地或農牧用地，業經本院勘驗現
    場查明屬實，製有勘驗筆錄1份附卷足憑（見本院卷一第185
    至189頁）。
  ㈡如附表一編號1至3所示土地共有人均相同、編號5至6所示土
    地共有人均相同、編號7至8所示土地共有人均相同，有土地
    登記謄本附卷可稽。
　㈢原告、被告温家凱、温福典、溫安國、温朱阿花、温添勝同
    意關於如附表一所示土地分割後面積如有增減，找補金額依
    照公告地價每平方公尺59元計算，有公告土地現值及公告地
    價查詢資料、同意書附卷可稽（見本院卷一第397至425頁、
    卷二第148頁），被告温勝安、張石秋、朱劉素華、林玉職
    未表示意見，則被告温勝安、張石秋、朱劉素華、林玉職既
    未到庭或提出書狀表示意見，可認渠等對分割方法應無意見
    ，則本件補償金給付標準，以公告地價每平方公尺59元計算
    補償金，應無不當而屬可採。
　㈣關於如附表一編號1至3所示土地：
　　⒈如附表一編號1至3所示土地共有人均相同，原告、被告温
      家凱、温福典、溫安國、温朱阿花均同意按如附圖所示分
      割方案合併分割，被告温添勝經通知未到庭表示意見。為
      維護如附表一編號1至3所示土地利用價值及整體經濟效益
      ，本於公平原則，爰酌定如附圖所示分割方案分割，判決
      如主文第1項所示。
　　⒉按以原物為分配時，如共有人中有未受分配，或不能按其
      應有部分受分配者，得以金錢補償之。民法第824條第3項
      定有明文。查如附表一編號1至3所示土地依如附圖所示分
      割方案分割，依比例計算，原告少分得土地，被告温家凱
      多分得土地，準此，上開之人即有不能按其應有部分受分
      配情形，揆諸上開說明，自有以金錢補償之必要。依上述
      以每平方公尺59元計算補償金，被告温家凱應補償原告之
      金額如附表二編號1「找補情形」欄所示，判決如主文第1
      項所示。
　㈤關於如附表一編號4所示土地：
　　⒈如附表一編號4所示土地為農牧用地，面積僅242平方公尺
      ，面積不大，原告、被告温家凱、温福典、溫安國、温朱
      阿花均同意分歸被告温福典取得，被告温勝安經通知未到
      庭表示意見。查如附表一編號4所示土地面積不大，若再
      細分，不利土地之利用，為維護如附表一編號4所示土地
      利用價值及整體經濟效益，本於公平原則，爰酌定如附表
      一編號4所示土地應分歸由被告温福典取得，判決如主文
      第2項所示。
　　⒉按以原物為分配時，如共有人中有未受分配，或不能按其
      應有部分受分配者，得以金錢補償之。民法第824條第3項
      定有明文。查如附表一編號4所示土地應分歸由被告温福
      典取得，依比例計算，被告温福典多分得土地，原告、被
      告温家凱、溫安國、温朱阿花、温勝安少分得土地，準此
      ，上開之人即有不能按其應有部分受分配情形，揆諸上開
      說明，自有以金錢補償之必要。依上述以每平方公尺59元
      計算補償金，被告告温福典應補償原告、被告温家凱、溫
      安國、温朱阿花、温勝安之金額如附表二編號2「找補情
      形」欄所示，判決如主文第2項所示。
  ㈥關於如附表一編號5至6所示土地：
　　⒈如附表一編號5至6所示土地共有人均相同，原告、被告温
      家凱、温福典、溫安國均同意按如附圖所示分割方案合併
      分割，被告張石秋經通知未到庭表示意見。為維護如附表
      一編號5至6所示土地利用價值及整體經濟效益，本於公平
      原則，爰酌定如附圖所示分割方案分割，判決如主文第3
      項所示。
　　⒉按以原物為分配時，如共有人中有未受分配，或不能按其
      應有部分受分配者，得以金錢補償之。民法第824條第3項
      定有明文。又法院裁判分割共有物，除應斟酌各共有人之
      利害關係，及共有物之性質外，尚應斟酌共有物之價格，
      倘共有人中有不能按其應有部分受分配，或所受分配之不
      動產，其價格不相當時，法院非不得命以金錢補償之。再
      者，共有物之原物分割，依民法第825條規定觀之，係各
      共有人就存在於共有物全部之應有部分互相移轉，使各共
      有人取得各自分得部分之單獨所有權。故原物分割而應以
      金錢為補償者，倘分得價值較高及分得價值較低之共有人
      均為多數時，該每一分得價值較高之共有人即應就其補償
      金額對於分得價值較低之共有人全體為補償，並依各該短
      少部分之比例，定其給付金額，方符共有物原物分割為共
      有物應有部分互相移轉之本旨（最高法院57年台上字第21
      17號、85年台上字第2676號判例要旨參照）。查如附表一
      編號5至6所示土地依如附圖所示分割方案分割，依比例計
      算，原告、被告溫安國、張石秋少分得土地，被告温家凱
      、温福典多分得土地，準此，上開之人即有不能按其應有
      部分受分配情形，揆諸上開說明，自有以金錢補償之必要
      。依上述以每平方公尺59元計算補償金，被告温福典、温
      家凱各應補償原告、被告溫安國、張石秋之金額如附表二
      編號3「找補情形」欄所示，判決如主文第3項所示。
　㈦關於如附表一編號7至8所示土地：
　　⒈如附表一編號7至8所示土地共有人均相同，原告、被告温
      家凱、温福典、溫安國均同意按如附圖所示分割方案合併
      分割，被告朱劉素華、林玉職經通知未到庭表示意見。為
      維護如附表一編號7至8所示土地利用價值及整體經濟效益
      ，本於公平原則，爰酌定如附圖所示分割方案分割，判決
      如主文第4項所示。
　　⒉按以原物為分配時，如共有人中有未受分配，或不能按其
      應有部分受分配者，得以金錢補償之。民法第824條第3項
      定有明文。查如附表一編號7至8所示土地依如附圖所示分
      割方案分割，依比例計算，原告少分得土地，被告温家凱
      多分得土地，準此，上開之人即有不能按其應有部分受分
      配情形，揆諸上開說明，自有以金錢補償之必要。依上述
      以每平方公尺59元計算補償金，被告温家凱應補償原告之
      金額如附表二編號4「找補情形」欄所示，判決如主文第4
      項所示。
六、再按因共有物分割、經界或其他性質上類似之事件涉訟，由
    敗訴當事人負擔訴訟費用顯失公平者，法院得酌量情形，命
    勝訴之當事人負擔其一部，民事訴訟法第80條之1定有明文
    。如附表一所示土地因兩造無法自行協議分割，依前開說明
    ，本院認本件訴訟費用應由兩造按如主文第5項所示比例負
    擔為適當，爰判決如主文第5項所示。
七、訴訟費用負擔之依據：民事訴訟法第78條、第80條之1。
中　　華　　民　　國　　111 　年　　4 　　月　　26　　日
                          民一庭法　官　黃茂宏   
以上正本係照原本作成。
如對本判決上訴須於判決送達後20日內向本院提出上訴狀。 
如委任律師提起上訴者，應一併繳納上訴審裁判費。 
中　　華　　民　　國　　111 　年　　4 　　月　　26　　日
                                書記官　官佳慧
附表一
編號 土地 面積 共有人 應有部分比例 備註 1 嘉義縣○○鄉○○○○段0○00地號土地 實際面積3,229平方公尺（本院卷二第57頁） 温福典 9分之1     温家凱 9分之2     温福縣 9分之2     溫安國 9分之1     温添勝 6分之1     温朱阿花 6分之1  2 嘉義縣○○鄉○○○○段00地號土地 611平方公尺（本院卷一第385頁） 温福典 9分之1     温家凱 9分之2     温福縣 9分之2     溫安國 9分之1     温添勝 6分之1     温朱阿花 6分之1  3 嘉義縣○○鄉○○○○段00○0地號土地 7,459平方公尺（本院卷一第389頁） 温福典 9分之1     温家凱 9分之2     温福縣 9分之2     溫安國 9分之1     温添勝 6分之1     温朱阿花 6分之1  4 嘉義縣○○鄉○○○○段00地號土地 242平方公尺（本院卷一第393頁） 温福典 9分之1     温家凱 9分之2     温福縣 9分之2     溫安國 9分之1     温勝安 12分之2     温朱阿花 6分之1  5 嘉義縣○○鄉○○○○段00○0地號土地 實際面積2,792平方公尺（本院卷二第57頁） 張石秋 3分之1     温福典 9分之1     温家凱 9分之2     温福縣 9分之2     溫安國 9分之1  6 嘉義縣○○鄉○○○○段00○00地號土地 311平方公尺（本院卷一第37頁） 張石秋 3分之1     温福典 9分之1     温家凱 9分之2     温福縣 9分之2     溫安國 9分之1  7 嘉義縣○○鄉○○○○段00○00地號土地 實際面積5,281平方公尺（本院卷二第59頁） 朱劉素華 6分之1 温福典之應有部分曾設定最高限額抵押權給嘉義縣梅山鄉農會，現已塗銷抵押權設定登記。    林玉職 6分之1     温福典 9分之1     温家凱 9分之2     温福縣 9分之2     溫安國 9分之1  8 嘉義縣○○鄉○○○○段00○00地號土地 實際面積1,474平方公尺（本院卷二第59頁） 朱劉素華 6分之1     林玉職 6分之1     温福典 9分之1     温家凱 9分之2     温福縣 9分之2     溫安國 9分之1  面積合計  21,399平方公尺    
附表二（單位：元/新臺幣）
編號 土地 應補償人 受補償人 找補情形 備註 1 嘉義縣○○鄉○○○○段000000000000地號土地 温家凱 温福縣 温家凱應補償温福縣148,208元（計算式：2,512×59＝148,208） 依附圖所示，温家凱實際多分配2,512平方公尺，且温家凱願以此面積計算補償金額（見本院卷二第57、115頁）。 2 嘉義縣○○鄉○○○○段00地號土地 温福典 温福縣、温家凱、溫安國、温朱阿花、温勝安 温福典應補償温福縣3,173元（計算式：242×59×2/9＝3,173，小數點以下四捨五入，下同）、温家凱3,173元（計算式同温福縣）、溫安國1,586元（計算式：242×59×1/9＝1,586）、温朱阿花2,380元（計算式：242×59×1/6＝2,380）、温勝安2,380元（計算式同温朱阿花）。 温家凱主張温福典應補償温福縣、温家凱、溫安國、温朱阿花、温勝安之金額分別為3,173元、3,173元、1,587元、2,379元、2,379元（見本院卷二第119頁）。 3 嘉義縣○○鄉○○○○段0000000000地號土地 温家凱、温福典 温福縣、溫安國、張石秋、 ⑴温家凱應補償温福縣15,743元（計算式：690×59×413/1068＝15,743）、溫安國7,871元（計算式：345×59×413/1068＝7,871）、張石秋753元（計算式：33×59×413/1068＝753）。 ⑵溫福典應補償温福縣24,967元（計算式：690×59×655/1068＝24,967）、溫安國12,484元（計算式：345×59×655/1068＝12,484）、張石秋1,194元（計算式：33×59×655/1068＝1,194）。　 ⑴依附圖所示，温家凱實際多分配413平方公尺、温福典實際多分配655平方公尺，合計1,068平方公尺；温福縣實際少分配690平方公尺、溫安國實際少分配345平方公尺、張石秋實際少分配33平方公尺（見本院卷二第57頁）。 ⑵温家凱主張其應補償温福縣、溫安國、張石秋之金額分別為20,355元、3,009元、1,003元；温福典應補償温福縣、溫安國、張石秋之金額分別為20,355元、17,346元、944元（見本院卷二第113頁）。 4 嘉義縣○○鄉○○○○段00000000000地號土地 温家凱 温福縣 温家凱應補償温福縣88,559元（計算式：1,501×59＝88,559） 依附圖所示，温家凱實際多分配1,501平方公尺（見本院卷二第59頁）。 
附表三
編號 共有人 訴訟費用負擔比例 備註 1 温福縣 百分之22.2  2 温福典 百分之11.1  3 温家凱 百分之22.2  4 溫安國 百分之11.1  5 温添勝 百分之9  6 温勝安 百分之0.2  7 張石秋 百分之4.8  8 朱劉素華 百分之5.2  9 林玉職 百分之5.2  10 温朱阿花 百分之9